臺灣高等法院臺中分院民事判決
110年度上易字第257號
上  訴  人  彰化縣○○鄉○○

法定代理人  李阿琴  
訴訟代理人  王秋滿律師
            陳明欽律師
被 上訴 人  施茂楨  
訴訟代理人  林見軍律師

上列當事人間請求拆屋還地事件，上訴人對於中華民國110年2月
9日臺灣彰化地方法院108年度訴字第687號第一審判決提起上訴
，並為訴之追加及擴張訴之聲明，本院於111年5月11日言詞辯論
終結，判決如下：
    主  文
一、原判決廢棄。
二、被上訴人應將坐落彰化縣○○鄉○○段0000地號土地上如附圖一
    即彰化縣溪湖地政事務所108年8月19日土地複丈成果圖所示
    編號A部分面積75平方公尺之磚造平房建物、編號B部分面積
    24平方公尺之加強磚造建物拆除，並騰空其餘占用19平方公
    尺之土地(如附圖二即彰化縣溪湖地政事務所91年7月8日土
    地複丈成果圖所示編號A、B、C、F部分面積共118平方公尺
    扣除前開應拆除編號A、B部分建物面積共99平方公尺)，暨
    應將如附圖二所示編號A、B、C、F部分面積合計118平方公
    尺之土地返還上訴人。
三、第一、二審(含追加之訴)訴訟費用均由被上訴人負擔。
    事實及理由
壹、程序方面：
一、按「當事人喪失訴訟能力或法定代理人死亡或其代理權消滅
    者，訴訟程序在有法定代理人或取得訴訟能力之本人，承受
    其訴訟以前當然停止」、「第168條至第172條及前條所定之
    承受訴訟人，於得為承受時，應即為承受之聲明」，民事訴
    訟法第170條、第175條第1項分別定有明文。查上訴人法定
    代理人原為陳俊忠，嗣於民國110年3月12日變更為李阿琴，
    此有上訴人所提當選證明書影本附卷可稽，復經李阿琴於11
    1年6月11日具狀聲明承受訴訟(見本院卷第75-93頁)，於法
    洵無不合，應予准許。
二、按第二審訴之變更或追加，非經他造同意不得為之，但請求
    基礎事實同一者，及擴張或減縮應受判決事項之聲明者，均
    不在此限，民事訴訟法第446條第1項、第255條第1項第2、3
    款分別定有明文。又不變更訴訟標的，而補充或更正事實上
    或法律上之陳述者，非為訴之變更或追加(同法第463條、第
    256條參照)。查上訴人於原審本於民法第455條、第767條第
    1項前段、中段規定，請求被上訴人拆屋還地(返還面積為99
    平方公尺；見原判決第2頁)；嗣於上訴後，追加民法第833
    條之1規定為請求權基礎，除保留原拆屋還地聲明外，並追
    加請求下述租約應予終止，及確認下述租約之存續期間至本
    件判決確定之日起2年(其中返還面積增至118平方公尺；詳
    如附表一欄所示)。以上均源自下述租約關係之基礎事實，
    且分屬不變更訴訟標的而補充或更正事實上或法律上之陳述
    ，或為訴之追加，或為擴張訴之聲明，於法均無不合，應予
    准許，合先敘明。
貳、實體方面：
一、上訴人主張：
    訴外人即被上訴人之父施○○前於42年7月1日向上訴人承租上
    訴人所有坐落彰化縣○○鄉○○段0000地號土地(總面積1,130平
    方公尺，下稱系爭土地)如附圖二所示編號A、B、C、F部分
    面積合計118平方公尺(此租賃範圍下稱系爭坵塊，此租約下
    稱系爭租約)。嗣經施○○陸續在系爭坵塊興建如附圖一所示
    編號A部分面積75平方公尺之磚造平房建物、編號B部分面積
    24平方公尺之加強磚造建物(門牌好修村員鹿路2段71號、面
    積合計99平方公尺，以下合稱系爭建物)，供經營好修飯館
    使用。被上訴人則於施○○107年6月10日死後，單獨繼承系爭
    租約及系爭建物之權利。系爭租約固屬不定期租約，惟系爭
    建物建造迄今逾60年以上，超過法定耐用年限，且經社團法
    人中華民國建築技術學會(下稱建築學會)鑑定結果，亦認其
    耐震能力不足而達不堪使用之程度，是系爭租約關係因系爭
    建物不堪使用而消滅，上訴人自得本於租賃物返還請求權或
    所有人物上請求權，請求被上訴人拆屋還地。縱認系爭建物
    未達不堪使用程度，惟其租期逾20年，上訴人亦可類推適用
    民法第833條之1規定，訴請終止系爭租約，或酌定其租期。
    爰依附表一欄所示請求順位、欄所示請求權基礎、欄所
    示合併型態，請求判決如附表一欄所示。
二、被上訴人則以：
　　系爭租約為不定期租約，且無土地法第103條各款可收回情
    形，則上訴人無權收回系爭土地。況系爭建物仍足以遮蔽風
    雨，並供營業使用，未達不堪用之程度。是上訴人主張不堪
    使用之擬制租期屆滿，或據以終止租約，並請求拆屋還地，
    或酌定租期等事，俱無依據等語，資為抗辯。 
三、原審為上訴人敗訴之判決，上訴人全部提起上訴；兩造之聲
    明為： 
  ㈠上訴人之上訴及追加聲明：
  ⒈原判決廢棄。 
  ⒉先位部分：
    如附表一欄編號1所示。
  ⒊第一備位部分：
　　如附表一欄編號2所示。
  ⒋第二備位部分：　
    如附表一欄編號3所示。
  ㈡被上訴人之答辯聲明：
    上訴及追加之訴均駁回。  
四、兩造不爭執事項：
  ㈠系爭土地為上訴人所有(見原審卷第19頁)。
  ㈡施○○為建造房屋使用，自42年7月1日起向上訴人承租系爭土
    地中之系爭坵塊(即如附圖二所示編號A、B、C、F部分面積
    合計118平方公尺)，惟未約定租賃期間，施○○嗣後並在系爭
    土地上建造系爭建物，供經營好修飯館使用(見原審卷第21-
    25、103頁)。
  ㈢被上訴人於施○○107年6月10日死後單獨繼承系爭租約及系爭
    建物，並取得系爭建物之事實上處分權，且持續繳納租金給
    上訴人(見原審卷第59-61、67-71頁)。
  ㈣建築學會就系爭建物是否堪用等疑義，作成109年10月13日(1
    09)鑑字第1280號鑑定報告書，其鑑定結果詳如附表二所示
    。
  ㈤建築學會復就系爭建物是否堪用等疑義，復作成110年11月30
    日(110)鑑字第000號鑑定報告書，其鑑定結果詳如附表三所
    示。
　㈥建築學會復就系爭建物是否堪用等疑義，以111年2月9日(111
    )鑑字第000號函復內容詳見本院卷第221頁。
五、兩造爭執事項：
  ㈠上訴人先位之訴，依民法第455條、第767條第1項前段、中段
    規定，擇一請求被上訴人拆屋還地，是否有據？
　㈡上訴人第一備位之訴，先類推適用民法第833條之1規定，請
    求終止系爭租約，再依民法第455條、第767條第1項前段、
    中段規定，擇一請求被上訴人拆屋還地，是否有據？
  ㈢上訴人第二備位之訴，類推適用民法第833條之1規定，請求
    確認系爭租約之存續期間至本件判決確定之日起2年，是否
    有據？
六、本院之判斷：
　㈠按租地建屋契約，係以承租人使用其房屋為目的，非有相當
    之期限不能達其目的，故當事人雖未明定租賃之期限，依契
    約目的探求當事人之真意，仍應解為定有租至房屋不堪使用
    時為止之期限。是否不堪使用，原則上應以承租當時所建房
    屋之通常使用判斷之；蓋房屋如未經出租人同意而改造或更
    新材質結構致變更其使用期限者，若以變更後之狀態為斷，
    不免違背該租地建屋契約立約時當事人之真意。房屋不堪使
    用指原始建築因通常使用自然耗損之狀態，而非經補強、改
    造、增建之現狀(最高法院107年度台上字第843號、109年度
    台上字第347號判決參照)。又未定期限之租地建屋契約，其
    房屋達不堪使用之程度者，其租賃關係因擬制租賃期限屆滿
    ，不待出租人為終止租約之意思表示而當然消滅。經查：
　⒈施○○為建造房屋使用，自42年7月1日起向上訴人承租系爭土
    地中之系爭坵塊，惟未約定租賃期間，嗣後並在系爭土地上
    建造系爭建物，供經營好修飯館使用；被上訴人則於施○○10
    7年6月10日死後單獨繼承系爭租約及系爭建物，並取得系爭
    建物之事實上處分權(見兩造不爭執事項第㈡㈢項)。
　⒉系爭建物共分3期興建，第1期為中棟之1樓磚造木架紅瓦斜屋
    頂建物，第2期為前棟之1樓鋼筋混凝土加強磚造建物，第3
    期為後棟之2樓鋼筋混凝土加強磚造建物，各期興建年代不
    可考(見附表二編號2鑑定結果、原審卷第59頁之稅籍證明書
    )。
　⒊依彰化縣埔鹽鄉公所官網提及「位在員鹿路上的好修飯館(即
    系爭建物)已有40年以上之歷史」、網路部落格文章提及「
    好修飯館位在馬路旁，開業迄今60多年」等情(見本院卷第3
    01-304頁)，可知系爭建物建造迄今至少逾40年以上，此情
    亦為被上訴人所不爭執(見本院卷第296頁)。
　⒋施○○承租系爭土地伊始，原始建築應為第1期中棟之1樓磚造
    木架紅瓦斜屋頂建物(稅籍證明書記載構造為木石磚造)，其
    後第2-3期鋼筋混凝土加強磚造(稅籍證明書核無此等建物，
    見原審卷第59頁)，顯與第1期建物之材質截然有別，且未經
    被上訴人舉證證明業經上訴人同意增建第2-3期建物。是判
    斷系爭建物仍否堪用，應以第1期建物之通常使用自然耗損
    之狀態為準，亦即參照行政院頒佈之固定資產耐用年數表，
    及中華民國不動產估價師公會全國聯合會依不動產估價技術
    規則第66條規定研訂之建物經濟耐用年數表(見建築學會第1
    次鑑定報告書第9-10頁)，其上臚列商店或住宅用磚構造建
    物之耐用年數25年為斷，而非以嗣後片面補強或改造之第1
    期建物現狀，或事後擅自增建之第2-3期建物現狀為準，始
    得事理之平。
　⒌依建築學會前後2次鑑定結果及函復內容意旨(詳如附表二、
    三及本院卷第221頁)，可知系爭建物(以3期結構合併評估)
    核屬有安全疑慮之建物，若僅以第1期建物之結構評估，則
    無法承受5級以上之地震，該建物在X軸(弱軸)方向(平行於
    道路的方向)，地震若發生於X軸方向，甚至在接近5級即可
    能傾倒，故應立即拆除或補強，惟老舊建物本身無具體耐震
    補強方案；建築學會作成前述報告，僅以住宅用途評估，若
    以公眾使用之標準，避免發生公共危害風險，所得耐震能力
    評估分數更屬不佳。復參以上訴人所提中央氣象局地震測報
    中心歷年地震查詢資料、臉書「報地震-中央氣象局」貼文(
    見本院卷第237、239頁)，可知系爭建物坐落震源深度淺且
    易造成嚴重災情之西部地震帶，及臺灣自99年1月1日起至11
    1年2月1日止，發生5級以上之地震共205次，4級以上之地震
    則高達1,194次，益見系爭建物因耐震能力不佳，且無法補
    強，因較大地震來襲有隨時倒塌之虞。尤以被上訴人乃以系
    爭建物供經營飯館使用，於營業時間常有不特定顧客前來消
    費，屬公眾得出入場所，依其歷年來營業單一用途觀之，仍
    應解為已達不堪用程度，始較允當。 
　⒍承上，系爭建物已逾經濟耐用年限25年甚久，依其原始建造
    之通常使用自然耗損之狀態，本於吾人日常知識經驗研判，
    可認其客觀上已達不堪用程度，至為灼然。
　⒎從而，上訴人主張系爭建物已達不堪用程度，及系爭租約關
    係因擬制租期屆滿而消滅，核與土地法第103條第1款收回規
    定意旨，洵無不合，應可採認。至被上訴人援引最高法院51
    年台上字第1288號、第2987號判決先例，及最高法院51年度
    第2次民刑庭總會會議決議第㈠項，抗辯系爭租約關係未因系
    爭建物不堪用而消滅云云。惟尋繹此等實務見解意旨，皆未
    排除出租人得依土地法第103條規定收回租賃土地，自難援
    作被上訴人有利認定之依據。
　㈡按「所有人對於無權占有或侵奪其所有物者，得請求返還之
    。對於妨害其所有權者，得請求除去之」，民法第767條第1
    項前段、中段各定有明文。次按以無權占有為原因，請求返
    還土地者，占有人對土地所有權存在之事實無爭執，而僅以
    非無權占有為抗辯者，占有人應證明其取得占有係有正當權
    源(最高法院85年度台上字第1120號判決參照)。經查：
  ⒈上訴人既為系爭土地所有人，被上訴人則為系爭建物之事實
    上處分權人，是被上訴人自應就系爭建物有何占有系爭土地
    之合法正當權源，負舉證責任。
　⒉系爭租約關係既因系爭建物已達不堪用程度而消滅，且未據
    被上訴人舉證尚有何其他合法權源得以使用系爭土地。是上
    訴人主張被上訴人(系爭建物)無權占有系爭土地，復依民法
    第767條第1項前段、中段規定，請求被上訴人拆屋還地，即
    有憑據，應予准許。
　㈢上訴人先位之訴，依民法第767條第1項前段、中段規定請求
    拆屋還地，既有憑據，則其先位之訴，復依民法第455條規
    定為相同請求，及其備位之訴所為請求，均無須再為審酌。
七、綜上所述，上訴人依民法第767條第1項前段、中段規定，請
    求被上訴人應拆屋還地如附表一欄編號1所示，自屬正當，
    應予准許。從而原審為上訴人敗訴之判決，尚有未洽，上訴
    論旨指摘原判決不當，求予廢棄改判，為有理由，爰由本院
    廢棄改判如主文第二項所示。
八、本件事證已臻明確，兩造其餘之攻擊或防禦方法及所用之證
    據，經本院斟酌後，認為均不足以影響本判決之結果，爰不
    逐一論列，附此敘明。
九、據上論結，本件上訴為有理由，依民事訴訟法第450條、第7
    8條，判決如主文。
中　　華　　民　　國　　111 　年　　6 　　月　　1 　　日
    　　      民事第二庭  審判長 法　官  楊 國 精
　　　　　　　　　　　　         法　官  陳 得 利
      　　　　　　　　　　       法  官  陳 正 禧       
正本係照原本作成。             
不得上訴。
                                 書記官  陳 三 軫   
　　　　　　　　　　　　　　　　　
中　　華　　民　　國　　111 　年　　6 　　月　　2 　　日


附表一：       編號 請求順位  請求權基礎  訴之聲明 合併型態 備註   １ 先位   ⑴民法第455條  ⑵民法第767條   第1項前段、   中段 被上訴人應將坐落彰化縣○○鄉○○段0000地號土地上如彰化縣溪湖地政事務所108年8月19日土地複丈成果圖所示編號A部分面積75平方公尺之磚造平房建物、編號B部分面積24平方公尺之加強磚造建物拆除，並騰空其餘依系爭租約占用之19平方公尺之土地(即彰化縣溪湖地政事務所91年7月8日土地複丈成果圖所示編號A、B、C、F部分面積扣除前開編號A 、B部分建物面積)，暨返還占用118平方公尺之土地予上訴人。 選擇合併   ２ 第一備位  同上 ⑴系爭租約應予終止 ⑵同編號1聲明 同上 先依民法第833條之1約止租約   ３ 第二備位  民法第833條之1 確認系爭租約存續期間為本件判決確定之日起2年 ----  

附表二：   編號 鑑定項目 鑑定結果  1 複丈成果圖中編號A、B(即門牌號碼彰化縣○○鄉○○村○○路○段00號)所示之地上物本身結構是否安全，有無致令倒塌危險之結構存在，而已達不堪使用之程序？ ⑴依現場房屋材料構造及結構系統研判，前後整棟建築物分為三期興建，即中間長度約6.5公尺為第一期興建，構造為一樓磚造木架紅瓦斜屋頂，緊鄰員鹿路二段長度約10.2公尺為第二期興建，構造為一樓鋼筋混凝土加強磚造，最後長度約4公尺為第三期興建，構造為二樓鋼筋混凝土加強磚造；各期興建年代無可考，惟各期興建時結構系統皆採共同壁相連，梁柱系統無法搭接，受地震力之作用周期各不同，又為單跨結構系統，無法均勻傳遞地震力。複丈成果圖中編號A即上述第一期及第二期興建之建築物，亦即為稅務局登記之乙與甲之建築物【詳附件㈤結構圖、立面示意圖】，編號B即為第三期興建之建築物，稅務局登記時尚無此建築物。 ⑵雖然第二期之混凝土強度尚佳，惟第一期興建之建築物為磚造木梁斜屋頂，除了屋頂重量因瓦片較重外，各期興建時結構系統皆採共同壁相連，耐震初評時僅能以一棟評估，但其梁柱系統無法搭接，受地震力之作用周期各不同，又為單跨結構系統，無法均勻傳遞地震力，因此標的物評估後之R值為66.15分，屬於建築物的耐震能力確有疑慮，應逕自進行補強或拆除。如果不補強確有耐震能力致令倒塌危險之結構因子存在。  2 如上開編號A、B 所示之地上物本身結構尚無達倒塌危險之程度，則上開編號A、B所示之地上物可以安全使用年限為何時？ 綜上所述目前之正常使用中之載重尚無不堪使用之程度，若遇大地震仍有倒塌之疑慮。惟地震何時侵襲至標的物，以目前科技尚無法預測，因此可以安全使用之年限自不得知，目前内政部營建署推動危險及老舊建築物重建工作即著眼於30年以上及耐震初步評估確有疑慮之建築物優先以容積獎勵拆除重建，鼓勵民眾自發性重建降低地震所造成之人員傷亡及財產之損失。  3 依我國建築法規，是否得指明上開編號A、B 所示之地上物之耐用年限為何？ ⑴我國建築法81條「直轄市、縣(市)(局)主管建築機關對傾頹壞而有危害公共安全之建築物，應通知所有權人或占有人停止使用，並限期命所有人拆除；逾期未拆者，得強制拆除之。前項建築物所有人住址不明無法通知者，得逕予公告強制拆除。」除上規定尚無對地上物之耐用年限做明確規定。因為建築物之使用會受其施工品質及使用維護情形之影響，建築物如不維護保養、任意破壞、拆除、變更建築物之構造、或是受到地震等天災或其他重大事變等，都可能影響其使用年限。 ⑵建築法規雖無明確規定耐用年限，或可參考經濟上耐用年数之規定如，中華民國不動產估價師公會全國聯合會依不動產估價技術規則第66條規定，研訂之「建物經濟耐用年數表」。 

附表三：   編號 鑑定項目 鑑定結果  1 若將旨揭鑑定標的特定為原始建造之一樓磚造木架紅瓦斜屋頂之建物，則對於該建物之耐震能力判斷為何？是否已達「不堪使用之程度」？如是，其理由為何？ ⑴原始建造之一樓磚造木架紅瓦斜屋頂之建物結構之耐震能力經分析判斷安全存有疑慮。遇到地震發生較大震度時，當下則可能達到不堪使用之程度，故應立即補強或拆除建物，然針對老舊磚造建築物本身無具體耐震補強方案，一般以拆除後重建較符合經濟效益。(原鑑定報告書以三期興建結構合併評估亦已屬安全存有疑慮之建物)。 ⑵依評估標的物的耐震能力作為判斷建築物現況安全性，以現況結構系統輸入資料分析，進行耐震能力初步評估，評估結果得到本案X向磚構造建築耐震指標分數為54.76<70，故建築物耐震能力尚有疑慮。詳【附件㈢磚構造建築耐震能力初步評估表】 ⑶民國88年9月21日上午1時47分發生於臺灣中部山區的逆斷層型地震，造成臺灣全島均感受到嚴重搖晃，共持續約102秒，乃臺灣自二戰後傷亡損失最大的自然災害。震央位於於南投縣集集鎮境内(又稱921、集集地震)，震源 深度約8.0公里，芮氏規模7.3，此地震造成2,415人死亡，29人失蹤，11,305人受傷，51,711間房屋全倒，53,768間房屋半倒。民 國105年2月6日星期六凌晨3時57 分於高雄市美濃區發生芮氏規模6.4之地震，震源深度為16.7公里 。依據氣象局資料顯示，全台灣最大加速度為台南市新化測站（CHN3) 觀測到401cm/s²，最大震度為七級。本次地震造成多棟建築物倒塌或震損，其中以建築物用途為住商混合損害最為嚴重，此類建築物一二樓多為商業用途，牆體數量較少，容易形成軟弱層，使得地震發生造成底層破壞而倒塌。每每因不可預期之強震造成人員財產傷亡惨重，因此内政部營建署發展建築物耐震能力初步評估系統，以快速篩選具有此類高震害風險的建築物。 ⑷非可視天花内部裝修遮敝部份無法維護可能老化較為嚴重，山牆周圍未具有效連續之RC圍梁，牆頂無過梁，對抵抗地震能力相當不利，再由耐震評估報告結果可知標的建築物之耐震能力確有疑慮，如遇較大規模地震力重直作用建物弱軸將有很大的坍塌風險，如遇到地震發生時有較大震度則可能達到不堪用之程度，故應立即補強或拆除建物，然針對老舊磚造建築物本身無具體耐震補強方案，一般以拆除後重建較 符合經濟效益。  2 關於貴會就本件所作之鑑定報告，若以公眾使用建物之標準判斷，是否會得出與目前鑑定結果不同之結論？又其影響之程度又為何？ ⑴若以公眾使用建物之標準判斷得到之耐震能力指標會更不佳。原始建造之一樓磚造木架紅瓦斜屋頂之建物結構現況為住宅及飲食店，本會就本件所作之鑑定報告，用途係數I值取用1(以住宅用途評估）所得出X向耐震評估分數為54.76小於70，所以建物已有耐震安全上疑慮，屬於無法耐震之建築物，詳【附件㈢磚構造建築耐震能力初步評估表】。 ⑵若以公眾使用建物之標準，評估其影響之程度則需將用途係數I值取用1.25(即安全係數需要放大1.25倍)，所得出之耐震能力評估分數將會更低，即耐震能力的安全疑慮更高。 ⑶另本件鑑定標的物以三期興建結構合併評估之原鑑定報告書(案號：109鑑661號)，用途係數I值取用1時，鑑定報告結論已是耐震能力不佳的情況，若以公眾使用建物之標準評估，亦是需將用途係數I值取用1.25(即安全係數需要放大1.25倍)，同理所得出之耐震能力評估分數一樣會更不佳，即耐震能力的安全疑慮更高。 ⑷如前所述，該建物之堪用程度決定於地震發生時間及震度無法準確計算，但目前評估既有建築物現況安全性，除考慮建物所在地盤承載力特性、建物對自身載重及外加荷重的承載能力、建築材料受時間及環境影響而老化或劣化的程度外，仍以評估建築物抵抗地震力作用的耐震能力，視為建物結構安全及是否堪用的最重要指標之一，如該建物供公眾使用，其影響層面更應考量震災發生之後果，以避免發生公共危害的風險。